臺灣桃園地方法院刑事判決　　　　　　　 94年度訴字第442號
公　訴　人　臺灣桃園地方法院檢察署檢察官
被　　　告　甲○○
　　　　　　乙○○
　　　　　　丁○○
共 同選 任
辯　護　人　鍾明達律師
　　　　　　林明康律師
被　　　告　丙○○
選任辯護人　蔡榮德律師
上列被告因偽造文書案件，經檢察官聲請以簡易判決處刑（92年
度偵字第17583 號），本院改依通常程序審判，茲判決如下：
    主  文
丙○○共同明知為不實之事項，而使公務員登載於職務上所掌之
公文書，足以生損害於公眾，免刑。
甲○○、乙○○、丁○○均無罪
    事  實
一、丙○○與戊○○（通緝中，俟到案後另行審結）為打工認識
    之朋友。戊○○於88年10月間，曾以購屋辦理貸款手續為由
    向丙○○借得葉女名義之身分證後，竟於88年11月18日，單
    獨偽造丙○○、葉英雄、鍾延信名義之印章、印文、簽名而
    偽造完成丙○○為結婚人，鍾延信、葉英雄為主婚人名義，
    於88年11月08日在中信飯店，丙○○與戊○○舉行結婚典禮
    之結婚證書。乙○○、丁○○明知其並未到場見證戊○○、
    丙○○結婚之事實，亦未在場擔任證婚人、介紹人，為便於
    戊○○購屋時以有配偶之身分辦理國民住宅低利貸款，二人
    竟與戊○○基於明知為不實之事項，而使公務員登載於職務
    上所掌之公文書之犯意聯絡，在上開結婚證書上之證婚人、
    介紹人欄簽名，蓋章為證人，而由戊○○於88年12月08日持
    該結婚證書向桃園縣中壢市戶政事務所辦理結婚登記，使不
    知情之戶政人員將該不實之事項登載於職務上所掌之戶籍謄
    本之公文書上（乙○○、丁○○此部份明知為不實之事項，
    而使公務員登載於職務上所掌之公文書犯行未據起訴）。嗣
    經丙○○於申請換發身分證時發現該不實之登記，乃質問戊○○。戊○○竟另行起意，向丙○○提議協同前往辦理離婚
    登記，丙○○明知其與戊○○並無結婚之事實，亦無從為離
    婚協議與離婚登記情事，竟與戊○○基於明知為不實之事項
    ，而使公務員登載於職務上所掌之公文書之犯意聯絡，於89
    年05月06日，在桃園縣某地，書立不實內容之其二人為協議
    離婚當事人之離婚協議書，再由戊○○於同日，至桃園縣中
    壢市湖麗歐建築工地，分別商得乙○○、甲○○為證人；乙○○、甲○○均明知戊○○、丙○○間並無結婚之事實，無
    從離婚，亦未在場見證戊○○、丙○○離婚協議情事，竟與
    戊○○基於明知為不實之事項，而使公務員登載於職務上所
    掌之公文書之犯意聯絡，在該離婚協議書上簽名、蓋章，為
    離婚之證人，而完成該不實之離婚協議書後，由戊○○、丙○○二人持該離婚協議書向桃園縣中壢市戶政事務所辦理離
    婚登記，使不知情之戶政人員將戊○○與丙○○於89年05月
    06日離婚此一不實事項登載於職務上所掌之戶籍謄本之公文
    書上，足以生損害於戶政機關對於戶籍登記之正確性（乙○○、甲○○此部份明知為不實之事項，而使公務員登載於職
    務上所掌之公文書犯行未據起訴）。
二、嗣於丙○○對戊○○向本院民事庭提起確認婚姻關係不成立
    事件審理中，經本院法官發覺函請台灣桃園地方法院檢察署
    檢察官偵查後聲請以簡易判決處刑，本院改依通常程序審判
    。
    理  由
一、被告丙○○於檢察事務官訊問時供承：其不知道是假結婚，
    有與同案被告戊○○一起去戶政事務所辦離婚等情；其於本
    院審理中供承：未與戊○○結婚，於換證時才發現該不實之
    結婚登記，我知道結婚登記不實在，我有問戊○○怎麼辦，
    戊○○說只能辦離婚，我有簽離婚協議書，離婚協議書上之
    證人係戊○○找的，沒有與證人談過離婚協議之事，後來有
    與戊○○一起辦理離婚登記等情；戊○○於本院92年度家訴
    字第12號確認婚姻關係不成立事件民事庭法官審理時陳明：
    我假造結婚證書，結婚證書上之主婚人之簽名、印文都是我
    偽造的，鍾延信、葉英雄、丙○○的印章是我盜刻、盜蓋的
    ，乙○○、丁○○簽名、蓋章是真正的等情；甲○○於本院
    上開民事事件民事庭法官審理時證稱：戊○○要聲請國宅低
    率貸款，條件不符，乙○○向戊○○建議可以假結婚以符合
    條件。戊○○拿離婚協議書給我簽名時，我知道是為了解決
    之前假結婚才辦理離婚的，我看到戶籍謄本當時已辦好結婚
    登記，我簽離婚協議書時知道他們辦理假結婚等情；乙○○
    於本院上開民事事件民事庭法官審理時證稱：結婚證書與離
    婚協議書我名義簽名是我所簽署，我確實不知道戊○○與丙○○是否有舉行公開儀式，離婚協議書是戊○○要求我幫忙
    簽的，我不清楚離婚之事等情；並有上開結婚登記與離婚登
    記情形之戶籍謄本影本1 份、結婚登記申請書影本1 份、結
    婚證書影本1 份，離婚登記申請書影本1 份、離婚協議書影
    本1 份可稽。足認被告丙○○與戊○○並未結婚，丙○○對
    於戊○○辦理上開不實之假結婚登記原不知情；嗣其辦理換
    發身分證時始知悉上情，竟與戊○○簽立該份不實之離婚協
    議書，由戊○○找知情之乙○○、甲○○為離婚證人，再由
    被告丙○○與戊○○持該離婚協議書前往戶政機關辦理離婚
    登記，使戶政機關為上開不實之離婚登記等情。被告丙○○
    與戊○○均明知該離婚登記為不實乃共同簽署離婚協議書，
    戊○○又分別找知情之乙○○、甲○○於該不實之離婚協議
    書簽名為證人，以便完成離婚協議書形式上之要件以持往辦
    理不實之離婚登記，戊○○就此顯分別與丙○○、甲○○、
    乙○○有犯意之聯絡，而由戊○○、丙○○持往申辦離婚登
    記實施犯罪，被告丙○○與戊○○、甲○○、乙○○間，就
    此分明知為不實之事項，而使公務員登載於職務上所掌之公
    文書犯行，為共同正犯。又離婚登記為離婚之成立要件，足
    以影響夫妻、親子、姻親等身分關係及夫妻財產之歸屬，被
    告丙○○明知上開離婚協議、離婚登記為不實之事項，仍持
    該不實之離婚協議書前往申辦不實之離婚登記，而使承辦之
    公務員將此不實事項登載於職務上所掌公文書上，足以影響
    戶政機關對於離婚戶籍登記之正確性，自足以生損害於公眾
    。又被告丙○○明知其與戊○○並未結婚，無婚姻關係存在
    ，且與戊○○無實際之離婚協議，明知該離婚登記之申請為
    不實之事項，竟仍持該不實之離婚協議書與戊○○共同前往
    申辦離婚登記，而使不知情之戶政機關之公務員將此不實之
    事項登載於職務上所掌公文書，足認其對於構成犯罪之事實
    ，明知並有意使其發生，有犯罪之故意。被告丙○○之辯護
    人辯稱丙○○並無犯罪故意云云，亦非可採。事證已經明確
    ，被告丙○○之犯行堪以認定。
二、核被告丙○○所為，係犯刑法第二百十四條之明知為不實之
    事項，而使公務員登載於職務上所掌之公文書罪。被告丙○○就上開犯行，與戊○○有犯意之聯絡，戊○○又與甲○○
    、乙○○有犯意之聯絡，而由被告丙○○與戊○○前往向公
    務員申辦不實事項之登記，而使公務員將此不實之事項登載
    於職務上所掌公文書而實施犯罪，為共同正犯。又離婚登記
    為離婚之成立要件，且應向戶政機關之公務員申請登記，自
    應據實申請登記；依前開說明，被告丙○○係明知為不實之
    事項，而向公務員申辦不實之離婚登記，顯已知悉其行為非
    法律所許可者，即與刑法第十六條之要件不合，其辯護人認
    應依刑法第十六條後段規定免除其刑云云，尚有誤會。被告
    丙○○所犯為刑法第六十一條第一款前段之罪，審酌其係在
    不知情下遭戊○○不法申辦不實之結婚登記，其於事後得知
    ，因急於解決該不實結婚登記之問題，未及深思，而罹刑章
    ，犯罪情節輕微，且顯有可憫恕之處，縱依刑法第五十九條
    減輕其刑，仍嫌過重，依刑法第六十一條第一款前段規定，
    諭知免刑之判決。該離婚協議書、離婚登記申請書已因申請
    登記而交付予戶政機關，非屬被告所有，不得宣告沒收。
三、公訴意旨另以：被告乙○○、丁○○於88年年11月間與戊○○共同基於偽造私文書之犯意聯絡，製作不實之結婚證書，
    表明戊○○與不知情之丙○○於88年11月18日18時在中信飯
    店舉行婚禮，由鍾延信、葉英雄擔任主婚人、乙○○擔任證
    婚人、丁○○擔任介紹人，並由戊○○偽簽鍾延信、葉英雄
    、丙○○之署名，偽蓋三人之印文於該結婚證書上而偽造該
    結婚證書。嗣被告丙○○換發新身分證時發覺配偶欄登載戊○○之名，竟與乙○○、甲○○、戊○○共同基於偽造私文
    書之犯意聯絡，製作離婚協議書，表明丙○○與戊○○二人
    於89年05月06日因個性不合同意無條件離婚，並由乙○○及
    甲○○擔任證人等情事。丙○○、戊○○復共同基於行使偽
    造私文書之犯意聯絡，持該偽造之離婚協議書向戶政事務所
    申請辦理離婚登記而行使等情。認被告丙○○另涉有刑法第
    二百十六條、第二百十條之偽造私文書以行使罪；被告乙○○、丁○○、甲○○均涉有刑法第二百十條之位造私文書罪
    嫌云云，無非以被告丙○○、乙○○、丁○○、甲○○之自
    白、戊○○之陳述、結婚證書、離婚協議書、結婚登記申請
    書、離婚登記申請書、戶籍謄本資為論據。被告丙○○、乙○○、丁○○、甲○○於檢察官事務官詢問及本院審理中均
    否認有此部分犯行，被告丙○○辯稱：離婚協議書上丙○○
    名義之簽名、印文為真正，並未偽造離婚協議書等情，被告
    乙○○辯稱：戊○○拿結婚證書給我簽時，上面結婚人、主
    婚人均已簽名、蓋章，不知道其上丙○○、葉英雄、鍾延信
    部分係偽造的。結婚證書上乙○○名義之簽名與印章是我所
    簽名、蓋章者。戊○○拿離婚協議書來時，其上離婚人亦已
    簽名、蓋章，離婚協議書上乙○○名義之簽名、蓋章是我所
    簽名、蓋章者等情；被告丁○○辯稱：我在結婚證書上簽名
    、蓋章時，上面結婚人、主婚人均已簽名、蓋章，不知道其
    上丙○○、葉英雄、鍾延信部分係偽造的；結婚證書上丁○○名義之簽名、蓋章是我所簽名、蓋章者等情；被告甲○○
    辯稱：戊○○拿離婚協議書給我簽時，上面離婚人均已簽名
    、蓋章；離婚協議書上甲○○名義之簽名、蓋章是我所簽名
    、蓋章者等情。按刑法第二百十條之偽造私文書罪，指無製
    作權不法制作者而言，若自己之文書，縱有不實之記載，要
    難構成該罪（最高法院47年台上字第365 號判例參照）。關
    於離婚協議書上協議人丙○○、戊○○、證人乙○○、甲○○之簽名與印文，分別為該本人親自簽名、蓋章者，此為被
    告丙○○、甲○○、乙○○於本院審理中所述明，被告戊○○於檢察事務官詢問時亦是承其有製作離婚協議書情事，足
    認該離婚協議書上之協議人丙○○、戊○○與證人甲○○、
    乙○○名義之簽名、蓋章，均係由各該名義人本人所為，亦
    即均係由有製作權之人所製作完成，雖其內容有不實，依上
    開說明，亦與偽造私文書之構成要件不合，自不成立刑法第
    二百十條之偽造私文書罪；則被告丙○○持該離婚協議書以
    行使，自亦不構成行使偽造私文書罪；此部份應諭知被告乙○○、甲○○無罪之判決；就被告丙○○部分，因公訴人認
    被告丙○○此部份與前開有罪（經判決免刑）部份，有牽連
    犯之裁判上一罪關係，不另為無罪之諭知。關於結婚證書上
    乙○○、丁○○、戊○○之簽名與印文，分別為其本人所簽
    名、蓋章者，此據乙○○、丁○○於檢察事務官詢問及本院
    訊問時述名，戊○○於檢察事務官詢問時亦是承其有製作結
    婚證書之情，則關於其三人部份，為有製作權之人所製作，
    雖內容不實，並無偽造問題。被告乙○○於前開本院民事事
    件法官審理時、檢察事務官詢問及本院審理中之陳述與被告
    丁○○於檢察事務官關詢問與本院審理中所為之陳述均無法
    證明被告乙○○、丁○○有參與偽造結婚證書中丙○○、葉
    英雄、鍾延信部分或知情戊○○偽造該部分私文書而與戊○○有何犯意聯絡情事。被告丙○○於前開本院民事事件法官
    審理時、檢察事務官詢問及本院審理中及證人葉英雄、鍾延
    信於本院訊問時之陳述，雖分別指結婚證書上其名義部份非
    其本人所製作，為偽造者，然均未指被告乙○○、丁○○有
    參與該偽造私文書情事，亦不能證明被告乙○○、丁○○有
    偽造私文書或就該偽造部份與戊○○有何犯意聯絡情事。被
    告戊○○於前開本院民事事件法官審理時所稱：我假造結婚
    證書，結婚證書上主婚人之簽名、印章都使我假造，丙○○
    、鍾延信、葉英雄的印章是我盜刻、到蓋的，丙○○之簽名
    不是我簽的，是仲介公司的人簽的等情；戊○○於檢察事務
    官詢問時則稱：葉英雄、鍾延信的簽名及印章都是我所為，
    丙○○部分也是我所為等情，均未指及被告乙○○、丁○○
    有參與結婚證書上偽造之丙○○、葉英雄、鍾延信部分。且
    戊○○於檢察事務官詢問時自白該部分係其所偽造等情；而
    其於前開本院民事事件法官審理時雖曾指稱結婚證書上丙○○簽名部份非其所簽云云，然於其後檢察事務官詢問時則已
    改稱係其所為；先後述已有不符。而依結婚證書上該鍾延信
    、葉英雄、丙○○簽名之筆跡與結婚證書、離婚協議書上乙○○所親簽之筆跡、結婚證書上丁○○所親簽之筆跡及離婚
    協議書、離婚登記申請書上丙○○所是認為其親簽之筆跡，
    以肉眼觀察，在運筆、筆勢、筆順、勾勒、轉折等均有明顯
    之差異，可認該結婚證述上葉英雄、丙○○、鍾延信名義之
    筆跡，非乙○○、丁○○之筆跡；而該結婚證書上丙○○之
    印文與離婚協議書、離婚登記申請書上丙○○是認為真正之
    丙○○名義印文，由外觀與字型上觀之，即有明顯不同，顯
    非同一印章所蓋者，其中結婚證書上第三行之「丙○○」三
    字為戊○○之筆跡，而結婚人簽名欄之「丙○○」三字之筆
    跡與離婚協議書、離婚登記申請書上丙○○親簽之筆跡並不
    相同，已如前述，尤其二者在葉字之草字頭與下方之木方面
    ，差異更為明顯，該結婚證述上丙○○名義之筆跡，亦非丙○○之親筆筆跡甚明；公訴人請求就結婚證書上之丙○○筆
    跡鑑定是否為丙○○親筆之筆跡，核無必要，在此敘明。則
    戊○○上開陳述，亦不足以證明被告乙○○、丁○○就結婚
    證書上偽造之丙○○、葉英雄、鍾延信部分之私文書有參與
    偽造或與戊○○有何犯意聯絡情事。至於公訴人所舉戶籍謄
    本、結婚登記申請書係申請結婚登記之申請與登記資料，然
    不能據以證明被告丁○○、乙○○有偽造結婚證書中丙○○
    、葉英雄、鍾延信部分之文書。公訴人聲請傳訊戊○○為證
    人，為戊○○經傳拘無著，經本院通緝中，無從訊問，且依
    上開說明，亦無訊問之必要。綜上所述，公訴人所舉證據，
    不能證明被告乙○○、丁○○有公訴人所指偽造結婚證書之
    犯行，此部份自應諭知其二人無罪之判決。
四、被告戊○○通緝中，嗣其到案後另行審結。至於被告乙○○
    、丁○○就該不實結婚登記部分涉有明知為不實之事項，而
    使公務員登載於職務上所掌之公文書罪，及被告乙○○、甲○○就該不實離婚登記部分涉有明知為不實之事項，而使公
    務員登載於職務上所掌之公文書罪，因該部分未據檢察官起
    訴，且非本件起訴部分效力所及，應由檢察官另行偵查，附
    此敘明。
五、本件係檢察官聲請以簡易判決處刑之案件，因有刑事訴訟法
    第四百五十一條之一第四項但書情形，依同法第四百五十二
    條規定，適用通常程序審判。
六、據上論斷，應依刑事訴訟法第四百五十二條、第二百九十九
    條第一項但書、第三百零一條第一項，刑法第二十八條、第
    二百十四條、第六十一條第一款前段，罰金罰鍰提高標準條
    例第一條前段，判決如主文。
本案經檢察官陳美華到庭執行職務。
中　　華　　民　　國　　94　　年　　7 　　月　　27　　日
                        台灣桃園地方法院刑事第三庭
                            審判長法　官　謝  順  輝
                                  法  官  林  春  鈴
                                  法  官  吳  為  平
以上正本證明與原本無異。
如不服本判決，應於送達後10日內，向本院提出上訴狀（應附繕
本），上訴於台灣高等法院。
                                  書記官　洪  明  媚
中　　華　　民　　國　　94　　年　　7 　　月　　27　　日
附錄論罪科刑法條：
刑法第二百十四條
明知為不實之事項，而使公務員登載於職務上所掌之公文書，足
以生損害於公眾或他人者，處三年以下有期徒刑、拘役或五百元
以下罰金（罰金已提告為10倍）。
